【裁判字號】    99,消債抗,171
【裁判日期】    990809
【裁判案由】    聲請更生程序
【裁判全文】
臺灣高雄地方法院民事裁定           99年度消債抗字第171號
抗  告  人  甲○○
上列抗告人因消費者債務清理條例事件聲請更生，對於民國99年
7 月5 日本院99年度消債更字第248 號裁定不服，提起抗告，本
院裁定如下：
    主    文
抗告駁回。
抗告程序費用新臺幣壹仟元由抗告人負擔。
    理    由
一、抗告意旨略以：抗告人之薪資收入於扣除公保費、健保費及
    公教退撫基金後，實得新台幣（下同）5 萬餘元，除用以維
    持自己生活所需外，尚須獨自扶養母親、配偶及3 名子女，
    按內政部公告每人每月最低生活費用11,309元計算，抗告人
    為維持家庭生活，至少需費67,854元（即11,309×6=67,854
     ） ，收入實已不足家用。又抗告人之母楊謝欽妹固有其他
    扶養義務人存在，然彼等或因退休、或因工作收入不穩定，
    均無法履行扶養義務；抗告人之配偶洪慈妤雖有工作，但收
    入微薄，僅能自足，實無力分擔子女扶養費，原裁定疏未查
    明上情，遽定抗告人應負擔之扶養費分攤比例，容有未洽。
    此外，抗告人雖有意願與債權銀行個別協商，惟債權銀行僅
    願給予短期清償方案，不願給予優惠償還方案，債權銀行之
    要求實非抗告人所能負擔，而有不能清償債務情事等語。並
    聲明：請求廢棄原裁定，准抗告人更生之聲請。
二、抗告人於民國97年6 月間依消債條例向最大債權銀行台新國
    際商業銀行股份有限公司（下稱台新銀行）申請前置協商，
    經台新銀行提出按月攤還35,000元，還款期間10年之還款方
    案，惟抗告人考量其另積欠長鑫資產管理股份有限公司（下
    稱長鑫公司）、良京實業股份有限公司（下稱良京公司）、
    富全國際資產管理股份有限公司（下稱富全公司）債務未能
    列入協商，期能降低每月攤還數額，台新銀行不予同意，雙
    方無法達成協商，經台新銀行以抗告人未接受足以負擔之還
    款方案為由，於97年6 月30日發給前置協商不成立通知書等
    情，業據抗告人陳明在卷，並有前置協商不成立通知書可憑
    （見本院卷第323 頁、第152 頁）。
三、按債務人不能清償其債務或有不能清償之虞者，得依本條例
    所定更生或清算程序，清理其債務。消費者債務清理條例（
    下稱消債條例）第3 條固有明定，惟債務人如有穩定收入，
    具備分期清償債務之能力，僅一時無法全額清償全部債務，
    即難謂債務人不能清償其債務。抗告人主張每月除維持自己
    生活需費11,309元外，尚須扶養母親、配偶及3 名子女，每
    月至少須支出必要費用67,854元等情。經查：
  (一)抗告人任職於高雄市政府警察局鼓山分局，其98年度收入為
    966,934 元，平均每月收入為82,195元（元以下四捨五入）
    ，其名下復有投資1 筆，總值4,560 元，有98年度綜合所得
    稅各類所得資料清單、財產歸屬資料清單、員工薪津給與明
    細表為憑（見原審卷第20頁、第31頁、第48至54頁），故抗
    告人每月可得運用之收入為82,195元，應堪是認。
  (二)按直系血親相互間，互負扶養之義務。負扶養義務者有數人
    ，而其親等同一時，應各依其經濟能力，分擔義務。民法第
    1114條第1 款、第1115條第3 項定有明文。次按受扶養權利
    者，以不能維持生活而無謀生能力者為限。前項無謀生能力
    之限制，於直系血親尊親屬不適用之。民法第1117條第1 項
    、第2 項亦有明定。查：
  1.抗告人之母親楊謝欽妹現年84歲，其與已去世之配偶楊正隆
    育有成年子女楊武雄、楊清生、楊竣翔、楊金柱及抗告人共
    5 人，有戶籍謄本為憑（見本院卷第27 4頁、第140 頁），
    又楊謝欽妹除按月支領敬老金3,000 元外，其名下並無財產
    ，亦無其他收入，現由抗告人承租高雄市○○區○○路59巷
    5 之1 號房屋，供其居住等情，業據抗告人陳明在卷，並有
    存摺影本、財產歸屬資料清單、98年度綜合所得稅各類所得
    資料清單在卷可稽（見原審卷第274 頁、第310 至312 頁、
    第32頁、第22頁），參諸內政部公告98年度高雄市每人每月
    最低生活費為11,309元以觀，堪認楊謝欽妹所支領之敬老金
    不足支付維持自己生活所需，而有不能維持生活情事，確有
    受子女扶養之必要。
  2.再查，楊謝欽妹之扶養義務人楊武雄出生於36年4 月，現年
    63歲，已自職場退休，於98年度領有執行業務收入150,000
    元，平均每月收入12,500元；其扶養義務人楊清生出生於39
    年6 月，現年60歲，已自職場退休，於98年度領有營利及執
    行業務收入280,469 元，平均每月收入23,372元，另有投資
    30筆，總值1,334,749 元；其扶養義務人楊竣翔為裝潢臨時
    工，名下除有汽車3 部外，於98年度領有薪資收入225,000
    元，平均每月收入18,750元；其扶養義務人楊金柱名下有汽
    車1 部，於97年度領有薪資收入157,500 元，平均每月收入
    13,125元，98年度則未申報個人綜合所得收入，有家族系統
    表、98年度綜合所得稅各類所得資料清單、總歸戶財產查詢
    清單、財產歸屬資料清單在卷足佐（見原審卷第247 頁、第
    278 頁、第285 頁、第293 頁、第296 至297 頁、第286 至
    290 頁、第294 頁、第298 頁），而抗告人之收入雖遠高於
    楊謝欽妹之其他扶養義務人，惟考量抗告人另負債達5,456,
    03 6元（見原審卷第12頁），衡其整體資產負債狀況，其經
    濟能力僅稍優於其他扶養義務人等情狀，認抗告人與其他扶
    養義務人宜按為抗告人2/7 、楊武雄1/7 、楊清生2/7 、楊
    竣翔1/7 、楊金柱1/7 之比例，分攤扶養楊謝欽妹所需費用
    。再依內政部公告98年度高雄市每人每月最低生活費為11,3
    09元，扣除楊謝欽妹所有之敬老金3,000 元後，尚不足8,30
    9 元，是抗告人就楊謝欽妹不足之生活費，按其應分攤比例
    2/7 計算，其每月應分擔之扶養費以不逾2,374 元（即8,30
    9 ×2/7=2,374 ，元以下四捨五入）為必要，逾此範圍者，
    縱有實際支出，亦難認屬必要費用。
  3.抗告人固主張其應分攤之謝欽妹扶養費，因楊武雄、楊金柱
    收入僅能勉強維生，無力支付彼等應負擔之扶養費而增加云
    云，惟按民法第1118條後段規定，受扶養權利者為直系血親
    尊親屬時，扶養義務人僅得減輕其義務，而不能免除其義務
    ，參諸前引楊謝欽妹扶養義務人之薪資收入資料以觀，楊武
    雄、楊金柱之收入雖較低於其他扶養義務人，然所得款項除
    維持自己生活外，仍有餘款可供運用，非無力分攤楊謝欽妹
    所需扶養費，僅能按其經濟能力減輕其扶養義務，故抗告人
    主張應予免除楊武雄、楊金柱之扶養義務云云，於法無據，
    而不可採。
  (三)次按夫妻互負扶養之義務，其負扶養義務之順序與直系血親
    卑親屬同，其受扶養權利之順序與直系血親尊親屬同。民法
    第1116條之1 定有明文。抗告人之配偶洪慈妤現年47歲，其
    於98年度領有薪資收入202,420 元，平均每月收入16,868元
    （元以下四捨五入），有戶籍謄本、98年度綜合所得稅各類
    所得資料清單為憑（見原審卷第150 頁、第24頁），佐以內
    政部公告98年度高雄市每人每月最低生活費為11,309元以觀
    ，足見洪慈妤係有謀生能力，且其收入除得維持自己生活所
    需費用外，尚有餘款5,559 元（即16,868-11,309=5,559 ）
    可供運用，並無不能維持自己生活情事，揆諸前引規定，洪
    慈妤自無須受抗告人扶養，故抗告人主張每月為扶養洪慈妤
    須支出費用11,309元云云，尚非可採。
  (四)依民法第1089條規定，對於未成年子女之權利義務，除法律
    另有規定外，由父母共同行使或負擔之。再依民法第1117條
    第1 項規定，受扶養權利者，以不能維持生活而無謀生能力
    者為限。查：
  1.抗告人與洪慈妤育有子女楊蓓勳（75年9 月生）、楊巧琪（
    77年2 月生）、楊曜任（81年6 月生），其中楊蓓勳、楊巧
    琪已年滿20歲，楊蓓勳目前就讀私立實踐大學，楊巧琪就讀
    私立美和技術學院，彼等均辦理就學貸款以支應學費，另楊
    巧琪於97年度領有薪資收入42,443元，平均每月收入3,567
    元等情，業據抗告人陳述綦詳，並有戶籍謄本、97年度綜合
    所得稅各類所得資料清單為憑（見原審卷第314 頁、第150
    頁、第27頁）。又抗告人於98年度領有楊蓓勳、楊巧琪之教
    育補助費各35,800元，合計71,600元，亦據抗告人陳明在卷
    （見原審卷第300 頁）。足見楊蓓勳、楊巧琪雖仍在就學中
    ，惟均已年滿20歲，並領有高中畢業文憑，已具備相當之求
    職能力，且其就學所需費用亦有就學貸款、教育補助款以為
    支應，要難謂屬無謀生能力之人，揆諸前引規定，楊蓓勳、
    楊巧琪即非應受扶養權利人，縱抗告人基於親誼為其支出生
    活費用，亦難認屬必要費用。
  2.又楊曜任現年18歲，係未成年人，目前就讀高雄市私立三信
    家商，業據抗告人陳明在卷（見原審卷第314 頁），堪認楊
    曜任仍有受父母扶養之必要。參諸內政部公告98年度每人每
    月最低生活費為11,309元，及洪慈妤之收入除可供維持自己
    生活所需費用外，尚有餘款5,559 元可供扶養楊曜任，故楊
    曜任所需扶養費尚不足5,750 元。揆諸前引規定，自應由抗
    告人負擔之。
  (五)從而，抗告人之每月平均收入82,195元扣除維持自己生活所
    需必要費用11,309元、扶養楊謝欽妹所需必要費用2,374 元
    及扶養楊曜任所需必要費用5,750 元後，尚有餘款62,762元
    可供運用，非不能履行台新銀行所提出按月清償35,000元之
    還款方案。至於抗告人另積欠長鑫資產管理股份有限公司（
    下稱長鑫公司）債務759,000 元、良京實業股份有限公司（
    下稱良京公司）債務701,466 元（即493,000+208,466=701
    ,466）、富全國際資產管理股份有限公司（下稱富全公司）
    債務138,950 元及第三人邵李育美債務231,124 元，共1,83
    0,540 元（見原審卷第14至15頁），雖不能列入前置協商範
    圍內分期攤還，然前揭債權人縱依強制執行程序就抗告人之
    薪資取償，亦僅能按月扣取抗告人薪資1/3 即27,398元，並
    未逾越抗告人可資運用之薪資餘額，扣除履行前置協商還款
    方案後之餘款27,7 62 元（即62,762-35,000=27,762），可
    見抗告人係有能力履行前置協商還款方案，亦有能力清償其
    他未列入前置協商範圍之債務，故抗告人主張其不能清償債
    務或有不能清償之虞，尚非可採。
四、綜上所述，抗告人未能舉證證明有何不能清償債務情事，揆
    諸首揭規定及說明，其聲請核與更生要件不符，原裁定據此
    駁回抗告人更生之聲請，於法並無違誤，抗告意旨猶執前詞
    ，指摘原裁定不當，為無理由，應予駁回。
據上論結，本件抗告為無理由，依消費者債務清理條例第15條，
民事訴訟法第495 條之1 第1 項、第449 條第1 項、第95條、第
78條 ，裁定如主文。
中    華    民    國    99    年     8    月    9     日
           民事第五庭   審判長法  官  李昭彥
                              法  官  何佩陵
                              法  官  賴文姍
正本係照原本作成。
不得再抗告。
中    華    民    國    99    年     8    月     9    日
                              書記官  林秀珍

司法院資訊處製作；財團法人民間司法改革基金會備份。
